【裁判字號】    96,重上更(二),290
【裁判日期】    970930
【裁判案由】    詐欺等
【裁判全文】
臺灣高等法院臺南分院刑事判決
上  訴  人  臺灣臺南地方法院檢察署檢察官
上  訴  人
即  被  告  乙○○
            丙○○○
共      同
選任辯護人  林永發    律師
上列上訴人因被告詐欺等案件，不服臺灣臺南地方法院九十一年
度訴字第三九號中華民國九十二年三月十九日第一審判決（起訴
案號：臺灣臺南地方法院檢察署八十九年度偵字第八三六二號、
八十九年度偵字第九二００號、九十年度偵字第一０四七六號）
，提起上訴，經最高法院第二次發回，本院判決如下：
    主  文
原判決撤銷。
乙○○、丙○○○共同常業詐欺，各處有期徒刑壹年陸月，均減
為有期徒刑玖月；均緩刑參年。
    事  實
一、緣乙○○、丙○○○係夫妻關係，經營坐落包含台南縣左鎮
    鄉○○段第四一七之六六號至六八號、第四二六之三號、第
    四二六之五號、第四二六之六七號、第四二六之七０號、第
    四二六之七一號、第四二六之八七號至九０號、第四二六之
    一０一號、第七二０號、第七二一號、第七二一之一號、第
    七二一之二號、第七二二號等十八筆土地之天鵝湖花園墓園
    ，從事出賣墓地事宜，於民國（下同）七十年間起至八十八
    年二月間止，明知坐落台南縣左鎮鄉○○段地號七二六之三
    號山坡地（下稱系爭土地，面積二萬八千一百二十二平方公
    尺），經編定為山坡地保育區之農牧用地，係國有財產局所
    有，非甲○所有，並無【所有權】，但因上開公有山坡地與
    丙○○○所有其他土地聯接後，該墓園規模即具整體性，二
    人遂竟基於意圖為自己不法所有之犯意聯絡，共同隱瞞此一
    重要事實，向欲購買墓園之人出具其上標示地號四二六之一
    ０一號或四二六之八九號土地所有權為丙○○○之天鵝湖花
    園墓園使用申請書，暨墓園管理規則、土地使用契約書，佯
    稱該墓園區（包含上開公有山坡地）均為渠等二人所有，使
    用權無虞，以此為詐術，使如【附表所示編號２、４、６、
    ７、８、９、１０、、、、、、、、、、
    、、、、、、、、、、、、、
    號等之購買者蔡明陽、趙清號、李鵬輝、李正雄、陳燦宏
    、林炳欽、張盤銘、陳進忠、張啟川、施武雄、陳金水、林
    明仲、陳昭雄、陳炳焜、吳政聰、王順德、劉傅淑榕、李春
    生、葉國金、陳明福、黃水源、蘇海益、高明忠、許玉瑞、
    董國華、王以文、曾寶祿、張耀琮、邵義強、林進泰等】共
    三十人陷於錯誤，分別於如附表所示年間，以每坪墓地新台
    幣（下同）五千元逐年調漲至四萬五千元不等之價格計價，
    分一次或二、三次將【購買墓地款項】全額繳清，而以之為
    常業。【另外，嗣經查證系爭七二六之三地號土地原有墓地
    ，其中附表編號號（被埋葬者洪蔡銹美）、編號號（被
    埋葬者邱贊成）兩座墓地，並不在該七二六之三號土地內，
    另編號０號（被埋葬者郭朝來）、編號號（被埋葬者邱添
    寶）、編號號（被埋葬者呂家歷代）等三座墓地，並不在
    該上開地號複丈之成果圖內】，嗣於八十六年間因遭檢舉，
    由台南縣政府於八十六年六月十八日以八六府農保字第一０
    四九二九號函科處罰鍰，復於八十九年七月二十五日以八九
    府農保字第一一七八五七號公告上開墓園係違反墳墓設置管
    理條例所設之墓園，應於三個月內遷葬，否則將處以罰鍰並
    代為遷葬，【致如前所述如附表所示之埋葬者蔡明陽、趙清
    號、李鵬輝、李正雄、陳燦宏、林炳欽、張盤銘、陳進忠、
    張啟川、施武雄、陳金水、林明仲、陳昭雄、陳炳焜、吳政
    聰、王順德、劉傅淑榕、李春生、葉國金、陳明福、黃水源
    、蘇海益、高明忠、許玉瑞、董國華、王以文、曾寶祿、張
    耀琮、邵義強、林進泰等】共三十人，始知系爭七二六之三
    地號土地經編定為山坡地保育區之農牧用地，係國有財產局
    所有，非甲○所有，乙○○、丙○○○並無【所有權】，乃
    知受騙。
二、案經台南縣政府告發暨台南縣警察局新化分局報告暨台南地
    方法院檢察署檢察官自動檢舉偵查起訴。
    理  由
甲、程序方面：
一、按被告以外之人於審判外之言詞或書面陳述，除法律有規定
    者外，不得作為證據，刑事訴訟法第一百五十九條第一項定
    有明文。次按被告以外之人於審判外之陳述，雖不符刑事訴
    訟法第一百五十九條之一至第一百五十九條之四之規定，而
    經當事人於審判程序同意作為證據，法院審酌該言詞陳述或
    書面陳述作成時之情況，認為適當者，亦得為證據。刑事訴
    訟法第一百五十九條之五第一項定有明文。
二、本件相關之證人審判外陳述及文書等傳聞證據，已據被告等
    及其辯護人於本院準備程序中明白表示同意有證據能力（見
    本院卷第四八頁）。茲審酌上開言詞陳述及書面陳述作成時
    之情況，認無顯不適當之情形，故採納上開證據方法，尚無
    礙於被告與其辯護人於程序上之彈劾詰問權利，而認其餘證
    據資料合於刑事訴訟法第一百五十九條之五等規定，因而均
    具證據能力。至有關土地坐落之性質及土地登記簿謄本，為
    地政事務所業務所執掌之文書，依刑事訟訴法第第一百五十
    九條第一款為公務員依職務製作之文書，均具有證據能力，
    併予敘明。
乙、實體方面：
壹、有罪部分：
一、訊據上訴人即被告乙○○固坦承有於上揭時地，設置並共同
    經營天鵝湖花園墓園，將之劃分後出售予如附表所示之購買
    者埋葬亡故親人等情不諱。然被告乙○○、丙○○○均矢口
    否認有為常業詐欺之犯行，被告乙○○辯稱：左鎮鄉○○段
    七二六之三地號在八十六年之前是石子崎段七二六之三地號
    ，是政府給我錯誤的資訊，雖然於三十五年改為光和段我並
    不清楚，我誤以光和段七六二之三號土地是我的，該墓園在
    六十六年六月間即已開發設置，且依其與各埋葬者所簽訂「
    土地使用權讓與契約書」中所載，均未提及所有權之出售與
    移轉等事項，而均書立「使用權讓與」之字樣，根本不會使
    人陷於錯誤，更加無施行詐術之情事云云。被告丙○○○則
    辯稱：當時土地我都不了解，土地都是乙○○在處理云云。
    經查：
(一)、按對於一定結果之發生，法律上有防止之義務，能防止而不
    防止者，與因積極行為發生結果者同；因自己行為致有發生
    一定結果之危險者，負防止其發生之義務，刑法第十五條第
    一項、第二項定有明文；次按不作為犯之成立，以有防止結
    果發生之義務為前提，而防止義務之發生，又必須基於法律
    之規定或由於自己行為所引起，最高法院七十九年台上字第
    三四一六號裁判意旨可資參照。復按現今社會交易型態日趨
    複雜，使消費者對真實資訊之取得更形困難，是誠信原則在
    經濟交易型態上之重要性猶如心臟之於人體，是若在交易時
    ，若基於誠信原則之一方即居保證人地位之行為人未告知的
    事實對於消費者非常重要（亦即消費者若知道真相很可能就
    不會交易），則此時該保證人的隱瞞行為，即應與「積極之
    詐騙行為」相等價，而應成立詐欺罪。
(二)、系爭左鎮鄉○○段第七二六之三地號土地為國有土地，於八
    十四年五月二十七日經公告為山坡地保育區，屬公有山坡地
    ，未經主管機關許可，不得設置墓地，有系爭土地之土地登
    記謄本、地籍圖、台南縣新化地政事務所九十年二月二十日
    九十所測字第０一六０三號函附國有左鎮鄉○○段第七二六
    之三地號土地複丈成果圖，及八十九年三月二十四日、五月
    九日台南縣政府八九府農保字第四六五九九號函、八九府農
    保字第七二四０一號函各一份及該墓園及墓碑照片附卷足稽
    。
(三)、被告乙○○、丙○○○雖辯稱：系爭七二六之三地號土地原
    為甲○向國有財產局承租，六十六年間甲○將其二分之一面
    積即○．八二四二公頃轉讓予伊等作水塘使用，伊自六十六
    年至八十六年間有繳租金，因七二六之三地號土地緊臨伊所
    有四二六之一○一地號土地，界址不明，伊不知墳墓有在該
    國有土地上云云。（見本院卷第七四至七五頁、第一五一至
    一五四頁）。惟查：
１、據甲○於九十七年一月二十四日本院審理時證稱：【（你後
    來是否有讓渡給被告乙○○？）當初他們說要作埤塘，我是
    割竹筍；他們說如果他們作埤塘的話，我做農要用水就不用
    煩惱，所以我並沒有全部轉租給他，我現在也有在繳租金】
    、【（你當時有無到現場指明要讓渡他的土地範圍？）有的
    ，介紹人有到場，被告並沒有到場】、【（你告訴他的範圍
    ，是否告訴他讓渡的範圍全部都是在水潭裡面？）是的。當
    初水潭的深度很深】；於九十七年二月十五日本院勘驗現場
    時證稱：【（當初讓渡給被告的範圍？）當初我讓渡的範圍
    是在目前水潭的底下……當初我讓渡的範圍是到目前水潭的
    堤防邊】等語（見本院卷第一六四、一八二頁），顯見被告
    與甲○訂約時，其等認知係就七二六之三地號土地中水塘部
    分（即複丈圖七二六之三＜Ａ＞部分）讓渡使用權。
２、另據蘇泰寶於九十一年六月三日原審審理時證稱：【（四二
    六之一○一號土地是否因為農塘計畫導致被淹沒在水塘之下
    ？）是的，且四二六之一○一是與七二六之三號土地比鄰】
    等語（見原審卷第九八頁），則四二六之一○一地號土地於
    訂約當時係與七二六之三地號土地相鄰。
３、又查本件系爭墳墓係位於七二六之三地號如附圖＜Ｂ＞部分
    ，而界址不明之處係位於七二六之三地號＜Ａ＞水塘部分；
    又被告與甲○訂定讓渡契約時，其等之認知係讓渡七二六之
    三地號＜Ａ＞水塘部分，且甲○亦有將伊讓渡的範圍指明與
    被告之介紹人知悉。則被告即不應將水塘外其餘七二六之三
    國有土地出售他人為墓園。且綜觀全卷，被告從未就七二一
    之一、七二一之二地號土地與七二六之三地號土地等相鄰土
    地聲請為鑑界，顯見被告自始知悉七二六之三之概略位置，
    故被告抗辯伊不知墳墓有在該國有七二六之三地號＜Ｂ＞部
    分土地上，自不足為採。
４、又被告等辯稱因該七二六之三地號土地，經屢次申請測量，
    均因地形複雜，未能測出及定界，故誤以為該土地係其所有
    云云。然查：
  (1)據證人蘇泰寶（新化地政事務所職員）於原審證稱：【（問
    ：石子崎段七二六之三與光和段七二六之三號土地是否為同
    一段？）是的。大小及範圍都是同一塊，在民國四十三年時
    變更的，因為那裡是山坡地，地是比較遼闊，定界比較困難
    ，但是只要圖根點定出來之後，就不會有問題，每次定出來
    的結果應該不會差很多。】、【石子崎段與光和段變更都會
    通知所有權人。我只知道八十六年的時候有人聲請要鑑界光
    和段七二六之三，但結果我不知道，系爭土地測量員到現在
    也是無法定出來，我的資料於八十六年間有人聲請鑑界。至
    於之前我並不知道有沒有人聲請，該地是有測量員蘇承山負
    責。】、【（問：四二六之一○一號土地是否因為農塘計畫
    導致被淹沒在水塘之下？）是的，且四二六之一○一是與七
    二六之三號土地比鄰。】（見原審卷第九六至九八頁）。
  (2)另新化地政事務所職員余坤城於本院證稱：【（問：在現場
    系爭的土地是否大部分都在水裡面？<當庭以鉛筆在成果圖
    上畫出在水裡的範圍>）成果圖裡面所畫斜線的部分是在水
    裡面。】、【（問：據你所畫的，僅有一部份在水裡面？）
    據我所測有寫出面積，佔這塊土地的面積大約不到七分之一
    。在水裡面的面積是四三四八平方公尺，該地號的面積是二
    八一二二平方公尺，所以在水裡面的面積大約不足總面積的
    七分之一。】、【（問：被告在本案之前有無提出鑑界之聲
    請？）聲請鑑界僅有土地所有權人或國有土地的管理者才可
    以聲請，四二六之一○一在九十年、九十三年有聲請鑑界過
    。】、【（問：水潭的面積在何時得知？有無不能測量的問
    題？被告等二人有無向你們地政事務所聲請過？你們認為無
    法測量？）四二六之一○一在九十年間聲請鑑界時，鑑界成
    果圖裡面有標示，其中三到十三部分因為在池中所以無法釘
    樁。】 (見本院卷第一六○至一六二頁）。由上足見係爭之
    七二六之三號土地被告不能申請測量，然其可申請四二六之
    一○一號土地測量，但因部分在水潭中，故不能釘椿。
  (3)再新化地政事務所職員張春元亦來院證稱：【（問：本件四
    二六之一○一地號被告於何時聲請測量？）被告在八十幾年
    有聲請測量過，不過他當時聲請測量的土地有很多筆；當時
    那裡的土地很複雜，我們有去測量，因為基準點本身有問題
    ，所以後來並沒有訂立界樁。】、【（問：是否沒有訂立界
    樁就無法測量出來？）有測量不過沒有訂立界樁，就我所知
    有三個人有去測量過。因為那裡的地形很複雜，樹木等阻礙
    物也很多，比較不好測量。】、【（問：如果依據航測圖透
    過舊的地籍圖，準確度會不會有影響？）如果將航測圖透過
    地籍圖還是會有誤差的。】、【（問：那三個人是否不同的
    時間來測量。）是的。】（見本院卷第二二二至二二三頁）
    。
  (4)由上開三位新化地政事務所職員之證述，足見本件被告只能
    申請測量其所有之四二六之一○一號土地，不能申請測量七
    二六之三號土地。該四二六之一○一與本件七二六之三毗鄰
    ，中間以水潭為界，故其界限在水潭中，雖無法釘椿，然一
    經測量即足以明暸水潭之面積，何部分屬四二六之一○一、
    何部分屬七二六之三號土地，由上推算即可知被告所辯其向
    甲○所承受七二六之三號土地之範圍。而因此得出七二六之
    三號土地其他甲○未讓渡部分，即被告不得使用之範圍。然
    被告不為此圖，且係於八十幾年間始申請測量四二六之一○
    一號土地，距其從事墓地販售已十餘年，如其係善意，本應
    於七十年開始販賣墓園之前，將附近土地其所有之部分測量
    清楚，並釘界椿，如此即明範圍。由此顯見被告自始即非善
    意之占有使用，是其所辯誤以為已有云云，自非可採。
(四)、按「在山坡地為下列經營或使用，其土地之經營人、使用人
    或所有人，於其經營或使用範圍內，應實施水土保持之處理
    與維護︰……七、墳墓用地之開發或經營……；在公有或他
    人山坡地內，不得擅自墾殖、占用或從事前條第一款至第九
    款之開發、經營或使用；違反第十條規定者，處六月以上五
    年以下有期徒刑，得併科新台幣六十萬元以下罰金。」山坡
    地保育利用條例第九、十、第三十四條定有明文。故被告於
    民國七十年至八十八年間在國有七二六之三地號如附圖＜Ｂ
    ＞部分土地上為墳墓用地之開發並經營之，而國有七二六之
    三地號土地於民國三十五年至八十九年十月六日之前其使用
    分區登記為山坡地保育區（見偵九二○○卷第十六頁、一審
    卷第五一、一○八頁），依上開規定，被告違反山坡地保育
    利用條例第三十四條第一項之規定甚明。
(五)、被告乙○○、丙○○○二人與如附表所示之埋葬者簽約時，
    均未言明此一重要事實，僅含糊說明該園區土地均為渠等二
    人所有，該墓園區之政府立案許可書很快就會下來，根本沒
    有提到該墓區夾雜公有山坡地乙節，有證人張盤銘、李春生
    、郭平隆、趙清號、蘇海益、董國華、王順德、陳明仁、陳
    炳煌、蔡明陽、李正雄、吳正聰、許玉瑞、林炳欽、陳進忠
    、陳昭雄、葉國金、陳明福、黃水源、張耀琮之證述可按（
    見偵九二００號卷第九十七頁正面、第九十九頁正面、第一
    百零四頁背面、第一百十頁正面、第一百十四頁正面、第一
    百十九頁正面、第一百二十四頁背面、第一百二十九頁背面
    、第一百三十三頁正面、第一百三十九頁正面、第一百五十
    頁正面、第一百六十頁、第一百六十六頁正面、第一百五十
    六至一百五十七頁反面、第一百七十八至一百七十九頁、第
    一百八十九至一百九十頁、第一百一十八至一百一十九頁、
    第一百七十三至一百七十四頁、第一百八十四至一百八十五
    頁、第一百三十四至一百三十五頁、第一百四十四至一百四
    十五頁，原審九十二年三月五日審判筆錄見原審卷第一百六
    十二至一百六十三頁）。又系爭七二六之三地號土地上已遷
    他處之墳墓計有：附表編號號陳能根、編號號陳銅視、
    編號號陳門施愛、編號號吳鴻和、編號號劉聯輝、編
    號號葉北、編號號陳合興、編號號洪秉興等八座墓地
    （見本院更一卷第八十七頁）等情，業據被告等陳述在卷，
    本院經核屬實。另經查附表所編號之墓地，其中編號號（
    被埋葬者洪蔡銹美）、編號號（被埋葬者邱贊成）兩座墓
    地，確實不在該七二六之三號土地內；另附表編號０號（被
    埋葬者郭朝來）、編號號（被埋葬者邱添寶）、編號號
    （被埋葬者呂家歷代）等三座墓地，亦不在該上開地號複丈
    之成果圖內，並有台南縣新化地政事務所九十年二月二十日
    九十所測字第０一六０三號函附國有左鎮鄉○○段第七二六
    之三地號土地複丈成果圖、台南縣政府八九府農保字第四六
    五九九號函、八九府農保字第七二四０一號函各一份及該墓
    園及墓碑照片附卷足稽。則附表編號０號、號、號、
    號、號之購買者並無受害可言。
(六)、經本院更一審於九十六年三月十四日、九十六年四月十一日
    分別傳訊附表之部分購買者即證人林進泰等人之證述（按附
    表有部分之埋葬者無法傳喚）：
   【九十六年三月十四日傳喚證人證述】：
    法官  問：你們向乙○○買墓地，乙○○如何向你講該墓地
              是他所有或係向國有財產局承租？
    林進泰答（附表編號55）答：他的意思是說墓地是他們的，
              他沒有向我們說是向國有財產局租的。
    法官  問：你們向乙○○買墓地，你們是否認為墓地是乙○
              ○的？
    林進泰答：主觀認定就是這樣子，因為他們打廣告天鵝湖花
              園墓園是他們的（見本院更一審卷第一三○頁）
              。
    法官  問：你們向乙○○買墓地，乙○○如何向你講該墓地
              是他所有或係向國有財產局承租？
    王以名（附表編號40）答：我母親說他們講說是乙○○的土
              地（見本院更一審卷第一三三頁）。
    法官  問：你們向乙○○買墓地，乙○○如何向你講該墓地
              是他所有或係向國有財產局承租？
    許作舟（附表編號33）答：我們認定是乙○○在管理，他有
              權利做這個事情。當時墓園有管理人員是受僱於
              乙○○。
    法官  問：你們當時要買墓地時是否知道該墓地是向國有財
              產局承租的？
    許作舟答：不知道（見本院更一審卷第一三六頁）
    【九十六年四月十一日傳喚證人證述】：
    法官  問：你們向乙○○或丙○○○買墓地，乙○○或丙○
              ○○如何向你們講該墓地是他們所有或係向國有
              財產局承租？
    陳燦宏（附表編號8）答：我沒有聽過他們土地是向國有財
              產承租。
    邵義強（附表編號49）答：應該是說他們的土地。
    趙清號（附表編號4）答：他們的土地。
    李正雄（附表編號6.7）答：他們的土地，沒有表明是國有
              財產局土地。
    林炳欽（附表編號9）答：他們說是他們的土地。
    陳進忠（附表編號13）答：他們說是他們的土地。
    張啟川（附表編號14）答：他們說是他們的土地。
    施武雄（附表編號15）答：他們說是他們的土地。
    陳炳煌（附表編號21）答：管理人說是私人墓園。
    陳昭雄（附表編號20）答：沒有提到國有財產局。
    吳政聰（附表編號22）答：他們和我有簽契約，契約上有地
              號，所以我認為是私人土地，並沒有說是國有財
              產局的土地。
    李春生（附表編號26）答：沒有提到是國有財產局的土地。
    葉國金（附表編號28）答：我不知道。
    陳明福（附表編號29）答：他們都沒有提到是私人土地或是
              國有財產局土地。
    蘇海益（附表編號32）答：他們說是私人墓園。
    高明忠（附表編號35）答：沒有向我們說是向國有財產局承
              租。
    許玉瑞（附表編號36）答：都沒有講。
    董國華（附表編號37）答：他們說是他們所有。
    曾寶祿（附表編號43）答：沒有講說是向國有財產局承租。
    林明仲（附表編號19）答：乙○○、丙○○○向我們說是私
              人墓園。（詳見本院更一審卷第一九二頁、第一
              九八頁、第二０二頁）。
    依上開證人所證述以觀，被告乙○○、丙○○○二人並未向
    證人說明上開七二六之三土地非伊所有，而向證人等表示上
    開埋葬地係屬於被告等私人所有之墓園，致證人等均陷於錯
    誤，若證人等知道上開七二六之三土地係屬國有土地，必不
    會花大筆金錢購買上開土地作為墓地，而有日後遷移之危險
    ，則被告乙○○、丙○○○等有共同詐欺之犯行應堪認定。
(七)、且徵諸上開證人等所提出之「天鵝湖花園墓園墓地使用契約
    書」，其上雖均書立【…甲方（即申請使用該園區之埋葬者
    ）向乙方申請『使用』台南縣左鎮鄉○○段○○○中之土地
    計○○坪…。】之字樣，然其中光和段○○○地號僅列有第
    四二六之一０一號及第四二六之八九號二種之定型化契約，
    對不知情而購買屬於公有山坡地（即七二六之三號天鵝湖墓
    地中「壽區」部分）之消費者，卻仍使用相同之定型化契約
    ，而絲毫未見被告二人以口頭或書面告知相對人等，此有上
    開使用契約書附卷足憑，是參酌前開說明，基於民法誠信原
    則之要求，本件被告即出賣人自締約開始至履行契約階段均
    應本於誠實信用，確保相對人對安土重遷之要求，是在上開
    土地使用權之定型化契約，被告二人即應對上開墓園夾雜公
    有山坡地一事盡「揭露資訊義務」，否則渠等二人之隱瞞行
    為（不作為）即與積極的詐騙行為等價，且告訴人因此誤認
    所購之墓園為被告等私人所有，而交付被告二人相關費用，
    有購買墓地付款支票及被告二人所簽發之收款收據附卷足憑
    ，是被告二人上開詐欺犯行，自堪認定。
(八)、
１、依卷內資料，乙○○於偵查中即供稱：【（天鵝湖墓園是你
    與丙○○○一同經營？）土地是我太太（丙○○○）的，我
    有幫她做，如談價格等，錢均由太太處理。】、【（該使用
    契約管理規則，何人決定？）我們夫妻。】、【（李春生提
    出之收據、計算單是誰寫的？）收據與計算單均太太寫，33
    2000是我寫的。】等語（見偵九二００號卷第二三七頁反面
    、第二三八頁正面及第二四一頁反面）。
２、證人趙清號（附表編號4）於偵查中證述：【（你購買墓
    地都和乙○○的太太接洽嗎？有否向乙○○接洽？）我是向
    該處管理員接洽的，但是錢是拿給乙○○的太太，沒有向乙
    ○○接洽過。】（見偵九二００號卷第一０五頁）；證人
    王順德（附表編號23）證稱：【（何人介紹你向乙○○夫婦
    購買墓地？）我是聽人家說那裡有墓地，就去那裡看看，看
    了很多墓地，覺得天鵝湖不錯，且乙○○夫婦又在該處，就
    決定向他們購買。】（見偵九二００號卷第一一八頁反面）
    ；證人陳明仁（附表編號18）證稱：【（你安葬父親陳銅
    ，是何人介紹墓地？何人接洽墓地？）是新化鎮道士叫李先
    生介紹的，我及胞弟等三人一起至乙○○住宅接洽墓地，並
    當時（83年11月間）立即簽約並付現金。】、【（你將購買
    墓地錢交何人？如何付款？）我將墳墓錢交給乙○○太太（
    當時乙○○也在場），我是以現金七十萬付清。】（見偵九
    二００號卷第一二四頁反面）；證人陳炳煌（附表編號21
    ）證稱：【（你為何將母親葬在天鵝湖山莊墓地？何人介紹
    的？）我是聽胞兄陳榮說是有一名道士介紹的，是我與乙○
    ○太太以電話中接洽埋葬情形。】（見偵九二００號卷第一
    二九頁反面）；證人林炳欽（附表編號9）證稱：【（你
    如何將父親墳墓安葬在天鵝湖山莊墓地？）…我祖父林治、
    祖母邱齊埋葬在天鵝湖山莊墓地，我才知道那裡有墓地，我
    才直接找乙○○的太太（台南市○○路住宅）洽談買墳墓之
    事情。】（見偵九二００號卷第一五六頁反面）；證人董
    國華（附表編號37）於偵查中證稱：【（與何人接洽？）…
    契約是蘇太太與我訂，錢付給蘇太太，到我家收，並簽契約
    。】（見偵九二００號卷第二四二頁正面）等等。上開證人
    均證述或與乙○○或與其夫妻二人接洽買受本件坐落七二六
    之三號土地之墓園或將款項交予丙○○○。
３、又本院更一審分別於九十六年三月十四日及同年四月十一日
    傳訊證人林進泰等詢問是與被告乙○○、丙○○○二人或僅
    被告乙○○一人接洽？證人或答係跟乙○○、丙○○○共同
    接洽；或答稱係單獨向丙○○○接洽等不一情形（詳見本院
    更一卷三月十四日及四月十一日之筆錄），惟仍以向丙○○
    ○或其與乙○○二人共同接洽者為多。
４、末查，被告丙○○○於偵查中亦供稱：【（天鵝湖是你與乙
    ○○經營？）地是我的名義，大家較認識乙○○，都由他出
    面洽談買墓地。】、【（你對郭福漳、張盛富、曾尚安、吳
    俊毅，提出的契約、收據、付款支票何意見？）我們自民國
    六十六年始，用心申請合法未曾間斷申請，違法而沒有申請
    的人那麼多沒事，基本條件我們均符合，八十六年縣政府也
    准我們繼續，不曾要逃避，沒有違法之意，水土保持得很好
    。」等語（見偵九二００號卷第二二四頁反面）。亦顯見其
    確知道並有參與經營之事務。
５、雖被告丙○○○一再辯稱土地開發之事其一概不知，雖土地
    登記是其名字但是為其夫所購云云。然本於一般經驗法則，
    被告乙○○及丙○○○共同生活在一起長達數十年，且本件
    事實亦發生十餘年之久，衡情，被告丙○○○稱不知土地開
    發之事，乃推託卸責之詞，而被告乙○○於本院審理中屢供
    稱係伊一人經營，與其妻丙○○○無關云云，亦係迴護之詞
    ，均不足採信，因此本院認被告乙○○、丙○○○二人有共
    同犯意之聯絡及行為之分擔，應堪認定。
(九)、按所謂常業犯，係指職業性之犯罪，即是以犯罪為其職業，
    並賴以維生，縱令同時兼操其他職業，仍無礙其為常業犯罪
    ，最高法院八十二年第一次刑事庭會議決議意旨可資參照，
    是被告二人在上開公有山坡地上，銷售墓地，有上開土地複
    丈成果圖附卷足憑，且每座墓地價款自數十萬元至數百萬元
    不等，若以平均數五十萬元計算，則以附表總共編號0至57
    ，扣除0、16、55、56、57不在七二六之三地號內不予計入
    ，及其餘未能傳訊之被害人。合計販賣三十筆，總價高達一
    千五百萬元，且從其上所埋葬之墓地觀之，自如附表編號49
    號的七十年起，至如附表編號45之八十八年間止，長達十餘
    年，足見被告二人係以之為業並恃此為生。
(十)、綜上所述，被告二人違反山坡地保育利用條例第三十四條第
    一項及常業詐欺之犯行，可堪認定，應予依法論科。
二、新舊法適用比較：按九十五年七月一日修正施行之刑法第二
    條第一項規定：行為後法律有變更者，適用行為時之法律，
    但行為後之法律有利於行為人者，適用最有利於行為人之法
    律。係以適用行為時之法律為原則，而以適用行為後之法律
    為例外，並以最有利於行為人之法律，為其選擇適用之標準
    （即從舊從輕主義）。
(一)、【常業犯之廢止】：
    本件被告所犯詐欺犯行，經檢察官以常業詐欺一罪起訴，本
    院審理結果，亦認為構成常業詐欺罪，雖民國九十五年七月
    一日修正施行之刑法，已刪除第三百四十條常業詐欺罪之規
    定，但本件被告所犯本罪之時間在刑法修正施行前，而當時
    常業詐欺罪，其法定本刑為一年以上七年以下有期徒刑，得
    併科五萬元以下罰金，刑法修正後，因常業犯已經刪除，應
    將所犯詐欺罪分論併罰，合併計算其法定最高本刑，較原常
    業犯之法定刑為重，依刑法第二條第一項之規定比較結果，
    應適用較輕之修正前刑法第三百四十條而論以常業詐欺罪。
(二)、【刑法施行法第一條之一之增訂－罰金刑貨幣單位由銀元修
    正為新臺幣之法律適用】：
    按依九十五年六月十四日修正公布，同年七月一日施行之刑
    法施行法第一條之一增訂「中華民國九十四年一月七日刑法
    修正施行後，刑法分則編所定罰金之貨幣單位為新臺幣。九
    十四年一月七日刑法修正時，刑法分則編未修正之條文定有
    罰金者，自九十四年一月七日刑法修正施行後，就其所定數
    額提高為三十倍。但七十二年六月二十六日至九十四年一月
    七日新增或修正之條文，就其所定數額提高為三倍。」，經
    查，刑法第三百四十條，自七十二年六月二十六日（即罰金
    罰鍰提高標準條例修正公布日）迄新法施行前未修正，於新
    法施行時始廢止，其罰金之法定刑為「五萬元」，所定罰金
    之貨幣單位為「銀元」，再依罰金罰鍰提高標準條例第一條
    前段規定罰金刑提高十倍為「銀元五十萬元」，折算為「新
    臺幣一百五十萬元」；而於刑法施行法施行即九十五年七月
    一日以後，所定罰金之計算單位為新臺幣，就其所定數額提
    高三十倍，亦為「新臺幣一百五十萬元」，是本條項之「罪
    刑」並未變更，自不生新舊法之比較。刑法施行法第一條之
    一施行後之法律效果，乃將刑法分則罰金刑之貨幣計算單位
    從「銀元」轉換為「新臺幣」，係一貨幣計算單位之準據法
    ，修正意旨亦止於釐清吾國先前易生混淆之貨幣單位系統，
    與罪刑無涉，尚無刑法第二條第一項新舊法比較適用之問題
    ，自應適用現行有效之法律即刑法施行法第一條之一第一項
    、第二項前段（即據上論結欄除引用刑法處罰之條文，併應
    援引刑法施行法第一條之一第一項、第二項前段，而不再引
    用罰金罰鍰提高標準條例第一條前段），附予明。
(三)、【刑法第三十三條第五款罰金刑之適用】：
    被告行為後，刑法關於罰金刑之規定業經修正布，舊法第三
    十三條第五款「罰金：一元以上」之規定，修正公布為新法
    第三十三條第五款「罰金：新臺幣一千元以上，以百元計算
    之」，新法施行後，應依新法第二條第一項之規定，適用最
    有利於行為人之法律（最高法院九十五年第八次刑事庭會議
    決議參照）。比較新舊法結果，刑法法定本刑中列有罰金刑
    者，舊法顯然較有利於行為人，被告本件犯罪關於法定罰金
    刑部分，以行為時之舊法第三十三條第五款定其罰金部分之
    法定刑，對被告較為有利（最高法院九十五年五月二十三日
    第八次刑事庭會議決議，臺灣高等法院暨所屬法院九十五年
    法律座談會刑事類第一、二號提案研討結論採此見解）。
(四)、【刑法第二十八條共同正犯之比較】
    刑法第二十八條原規定：「二人以上共同『實施』犯罪之行
    為者，皆為共同正犯。」新法修正為：「二人以上共同『實
    行』犯罪之行為者，皆為共同正犯。」將舊法之「實施」修
    正為「實行」，原「實施」之概念，包含陰謀、預備、著手
    及實行等階段之行為，修正後僅共同實行犯罪行為始成立共
    同正犯，是新法共同正犯之範圍已有限縮，排除陰謀犯、預
    備犯之共同正犯。新舊法就共同正犯之範圍既因此而有變動
    ，自屬犯罪後法律有變更，而非僅屬純文字修正，應有新舊
    法比較適用之問題，經綜合比較結果，應整體適用對被告等
    有利之修正前刑法第二十八條之規定。
(五)、【刑法第五十五條牽連犯刪除之法律適用】：
    被告行為後，刑法第五十五條牽連犯之規定，業經刪除，此
    規定之刪除雖非犯罪構成要件之變更，使被告依行為時法原
    僅成立裁判上一罪，然依裁判時法則應成立數罪，顯已影響
    行為人刑罰之法律效果，使刑罰之實質內容發生變動而輕重
    之別，自屬刑法第二條第一項所稱之「法律有變更」，而有
    該條項之適用，即修正前論以裁判上一罪，修正後，論以數
    罪應併罰之，經比較新、舊法結果，自以修正前以一罪論之
    規定較有利於被告（最高法院九十五年五月二十三日第八次
    刑事庭會議決議參照）。
(六)、【刑法第七十四條「緩刑」要件修正之法律適用】：
    按行為後法律修正，致行為時與裁判時之法律規定不同，除
    有刑法第二條第一項行為後法律變更（所稱「法律變更」應
    係指刑罰法律變更，即犯罪構成要件或處罰之內容變更，或
    「罪」「刑」雖未變更，但因法條修正結果，使刑罰之實質
    內容發生變動而輕重之別者）之情形，應比較新舊法，依「
    從舊從輕」之法則，適用最有利於行為人之法律外，法官應
    依據現行有效之法律（程序法或其他非刑罰法律等）裁判，
    為法理所必然（大法官會議第三十八號、第三七一號解釋）
    。本院按：1.緩刑係法院對於被告所宣告之刑，於符合一定
    條件下，認為以暫不執行為適當時宣告，為法院刑罰權之運
    用，並非刑罰權之本身，與「罪刑」無關，亦不能使刑罰之
    實質內容發生變動致刑有輕重之分別，故緩刑要件之修正，
    應非屬刑法第二條第一項所稱之「法律變更」，而無新舊法
    比較適用之問題。2.由於緩刑係以行為人於裁判前未曾（新
    法修正為：因故意犯罪）受有期徒刑以上刑之宣告，或曾（
    因故意犯罪）受有期徒刑以上刑之宣告，執行完畢或赦免後
    ，裁判前五年以內未曾（因故意犯罪）受有期徒刑以上刑之
    宣告為要件觀之，均係以行為人於裁判時觀察行為人是否合
    於緩刑之要件，宣告緩刑是否適當，而非以行為時，為其認
    定之基準。故行為後，緩刑要件修正，於裁判時應適用修正
    施行之新法。綜上所述，刑法第七十四條關於緩刑要件之規
    定，被告犯罪在新法施行前，新法施行後，緩刑之宣告，應
    適用新法第七十四條之規定（最高法院九十五年五月二十三
    日第八次刑事庭決議參照），併予敘明。
三、核被告乙○○及丙○○○二人所犯係刑法第三百四十條之常
    業詐欺及違反山坡地保育利用條例第三十四條第一項之罪。
    被告二人間，就上開犯行，有犯意聯絡及行為分擔，皆為共
    同正犯。又被告二人所犯常業詐欺及違反山坡地保育利用條
    例第三十四條第一項之罪，兩罪間有方法結果之牽連關係，
    應依修正前刑法第五十五條從一重論以常業詐欺罪。
四、原判決以被告犯行明確，予以論罪科刑，固非無見。惟查：
    (一)原判決事實欄引用之附表即本件七二六之三號山坡地之土
    地複丈成果圖及編號０至號共五十八座墓地之明細表所列
    ，其中編號號（被埋葬者洪蔡銹美）、編號號（被埋葬
    者邱贊成）兩座墓地，並不在該七二六之三號土地內；另編
    號０號（被埋葬者郭朝來）、編號號（被埋葬者邱添寶）
    、編號號（被埋葬者呂家歷代）等三座墓地，亦不在七二
    六之三號土地上，則原判決事實認定有誤，即有未洽。(二)原
    判決事實認定被告等向附表所示之購買者收取每坪墓地五千
    元至四萬五千元不等之「造墓費、治喪費及清潔費（即管理
    費）」；惟被告等向購買者所收取之每坪墓地五千元至四萬
    五千不等之費用，僅係墓地使用費用並不包括造墓費、治喪
    費及清潔費，此據證人林進泰等人分別於九十六年三月十四
    日、四月十一日於本院更一審審理中證述甚詳。原判決認定
    包括造墓費、治喪費，即有未洽。(三)又原判決理由固說明係
    依據證人張盤銘（即附表編號10）、李春生（附表編號26）
    、郭平隆（附表編號0）、趙清號（附表編號4）、蘇海益（
    附表編號32）、董國華（附表編號37）、王順德（附表編號
    24 ）、陳明仁（附表編號18）、陳炳煌（附表編號21）、
    蔡明陽（附表編號2）、李正雄（附表編號6、7）、吳政聰
    （附表編號22）、許玉瑞（附表編號36）等人之證詞，據以
    認定，乙○○詐欺附表所列之全部購買者等人，惟原判決理
    由就其認定乙○○對於上開張盤銘等以外之其餘墓地之購買
    者，施用詐術，隱瞞上開情節之事實，並未於判決理由欄內
    敘明其憑以判斷之依據及認定之理由，俱有理由不備之違誤
    。(四)再本件被告二人占用公有山坡地從事墳墓用地之經營，
    違反山坡地保育利用條例第十條規定，應依同法第三十四條
    第一項處罰，原判決未予論究，尚有未妥。檢察官上訴意旨
    認被告等有竊佔公有土地及涉有山坡地保育利用條例第三十
    四條第一項之犯行云云，經核觸犯山坡地保育利用條例部分
    洵有理由，至竊佔部分為無理由（詳述於後）；被告乙○○
    、丙○○○均執前詞，否認上開犯行云云，雖均無理由，惟
    原判決既有上開可議之處，自屬無可維持，應由本院將原判
    決撤銷改判。爰審酌被告二人販賣土地供人殯葬，且被告乙
    ○○當時身為國大代表，具有一定之社會地位，原應正派經
    營，為社會表率，不思此舉，卻與其配偶丙○○○二人貪圖
    鉅額利益，以無合法使用權之公有地向如附表【編號２、４
    、６、７、８、９、１０、、、、、、、、
    、、、、、、、、、、、、、
    、、等之購買者】即被害人騙取鉅額金錢，且犯罪後仍
    一再否認犯行，尚未與被害人達成和解，及被告二人對墓地
    合法化一再爭取等一切情狀，各量處有期徒刑一年六月，以
    示懲儆。又查被告二人犯罪時間係在九十六年四月二十四日
    前，並經本院各量處有期徒刑未逾一年六月而合於中華民國
    九十六年罪犯減刑條例第二條第一項第三款所列之減刑要件
    ，應均依該條例規定減其宣告刑二分之一為有期徒刑九月。
    再查被告乙○○、丙○○○二人前均未曾因故意犯罪受有期
    徒刑以上刑之宣告，渠等經此次科刑後，當知所警愓，無再
    犯之虞，本院認以暫不執行為適當，爰均對被告二人併予宣
    告緩刑參年，以勵自新（本院前審亦均宣告緩刑）。
丙、不另為無罪及免訴諭知部分：
一、至公訴意旨另以：被告二人明知坐落台南縣左鎮鄉○○段第
    七二六之三號土地，早經台南縣政府於六十五年間編定為「
    山坡地保育區農牧用地」，竟未經主管機關台南縣政府核准
    ，於六十五年間竊佔上開土地，並擅自開墾為「天鵝湖花園
    墓園」（分為三區，即福祿壽）之一部，劃為「壽區」，並
    僱傭管理員清理，於七十年間起至八十八年間止，陸續將該
    墓區使用權轉讓予如附表所示之埋葬者共五十餘人，墳墓共
    計五十八座，因認被告二人涉有違反墳墓設置管理條例第二
    十七條第一項意圖營利，擅自設置公墓罪嫌，以及刑法第三
    百二十二條常業竊佔罪嫌云云。然查：
(一)、關於常業竊佔部分：
    按行為之處罰，以行為時之法律有明文規定者為限；刑法第
    一條定有明文。次按犯罪之法律要件及法律效果均需以法律
    明確加以規定，若無明文規定處罰，即無犯罪與刑罰可言。
    是本件公訴意旨引用刑法第三百二十二條據為常業竊佔罪之
    處罰依據，然該條明文限於以犯「竊盜罪」為常業者，始該
    當「常業竊盜罪」，而參酌同法第三百二十條第一項對「竊
    盜罪」則賦予立法定義，亦即限於「意圖為自己或第三人不
    法之所有，而竊取他人之動產者，為竊盜罪」，並未包含同
    條第二項竊佔罪，是自不得以第三百二十條第一項為過橋條
    款而認竊佔罪亦得援引第三百二十二條論擬「常業竊佔罪」
    ，是參酌上揭說明，公訴意旨引用第三百二十二條而謂被告
    二人觸犯常業竊佔罪，即有未合。惟公訴意旨認此部分與前
    揭論罪科刑之常業詐欺罪間有方法結果之牽連犯關係，屬裁
    判上一罪，爰不另為無罪之諭知。
(二)、關於違反墳墓設置管理條例部分：
    按犯罪後之法律已廢止其刑罰者，應諭知免訴判決，刑事訴
    訟法第三百零二條第四款定有明文。查墳墓設置管理條例業
    經總統於九十一年七月十七日以華總一義字第０九一００一
    三九四八０號命令公布廢止，然因公訴意旨認此部分與前揭
    論罪科刑之常業詐欺罪間有方法結果之牽連犯關係，屬裁判
    上一罪，爰不另為免訴之諭知。
(三)、另按犯罪事實應依證據認定之，無證據不得推定其犯罪事實
    ，刑事訴訟法第一百五十四條定有明文，卷查附表所示其中
    編號號（被埋葬者洪蔡銹美）、編號號（被埋葬者邱贊
    成）兩座墓地，並不在該七二六之三號土地內，另附表編號
    ０號（被埋葬者郭朝來）、編號號（被埋葬者邱添寶）、
    編號號（被埋葬者呂家歷代）等三座墓地，亦不在該上開
    七二六之三號地號複丈之成果圖內，因此公訴人所起訴附表
    編號號、號、０號、號、號等埋葬者並無受詐騙之
    可言。又其餘二十座（附表編號１、３、５、、、、
    、、、、、、、、、、、、、
    號等）墓地之購買者經本院更一審查無住址可供查證傳喚
    ，此部分亦無證據可供認定被告之詐欺犯行；又如附表編號
    、、號之購買者經本院更一審傳喚，亦無法送達，故
    本院亦無法得知被告對該三座墓地是否對其等使用詐術且使
    其等陷入錯誤，而該當詐欺之構成要件，則上開部分並無實
    證足資證明被告等有常業詐欺之犯行，惟公訴人既認此部與
    上開有罪部分屬同一事實，屬實質上一罪，爰就此部分不另
    為無罪之諭知。
據上論斷，應依刑事訴訟法第三百六十九第一項前段、第三百六
十四條、第二百九十九條第一項前段，山坡地保育利用條例第三
十四條第一項，刑法第二條第一項前段、第二十八條（修正前）
、第三百四十條（修正前）、第五十五條（修正前）、第七十四
條第一項第一款，刑法施行法第一條之一第一項、第二項前段，
中華民國九十六年罪犯減刑條例第二條第一項第三款、第七條，
判決如主文。
本案經檢察官范文豪到庭執行職務。
中    華    民    國    97    年    9     月    30    日
                  刑事第一庭    審判長法  官  黃崑宗
                                      法  官  蔡長林
                                      法  官  夏金郎
以上正本證明與原本無異。
如不服本判決，應於收受本判決後十日內向本院提出上訴書狀。
其未敘述上訴理由者並得於提起上訴後十日內向本院補提理由書
狀（均須按他造當事人之人數附繕本）「切勿逕送上級法院」。
                                      書記官  劉岳文
中    華    民    國    97    年    10    月    1     日
附錄本案論罪科刑法條：
中華民國刑法第三百四十條
以犯第三百三十九條之罪為常業者，處一年以上七年以下有期徒
刑，得併科五萬元以下罰金。
附表：
┌──┬───┬─────────────┬───────────────┐
│編號│埋葬年│被埋葬姓名                │埋葬人姓名                    │
├──┼───┼─────────────┼───────────────┤
│0   │85  年│郭朝來                    │郭平和、 郭平敏、郭平隆       │
├──┼───┼─────────────┼───────────────┤
│1   │83    │施番燈                    │施客文                        │
├──┼───┼─────────────┼───────────────┤
│2   │82    │蔡包得、蔡吳氏爾          │蔡福基                        │
├──┼───┼─────────────┼───────────────┤
│3   │82    │許鳳嬌                    │許偉龍、許偉麟                │
├──┼───┼─────────────┼───────────────┤
│4   │81    │趙姚去娘                  │趙清號                        │
├──┼───┼─────────────┼───────────────┤
│5   │85    │李陳合                    │李水萍、李啟雲、李啟元        │
├──┼───┼─────────────┼───────────────┤
│6   │85    │郭戇、潘換 、郭吉仁       │李鵬輝、李正雄                │
├──┼───┼─────────────┼───────────────┤
│7   │84    │李郭連治                  │李鵬輝、李正雄                │
├──┼───┼─────────────┼───────────────┤
│8   │82    │陳瑞珍、陳曾阿雲          │陳燦宏、陳燦齡                │
├──┼───┼─────────────┼───────────────┤
│9   │85    │林魯                      │林炳欽                        │
├──┼───┼─────────────┼───────────────┤
│10  │83    │張馬芙蓉                  │張金城、張盤銘、張塗泉        │
├──┼───┼─────────────┼───────────────┤
│11  │84    │王添棟                    │王正偉                        │
├──┼───┼─────────────┼───────────────┤
│12  │80    │陳能根                    │三大房子                      │
├──┼───┼─────────────┼───────────────┤
│13  │84    │陳清江                    │陳進忠                        │
├──┼───┼─────────────┼───────────────┤
│14  │78    │張吳素雲                  │張啟川                        │
├──┼───┼─────────────┼───────────────┤
│15  │85    │施吳罔流                  │施武雄                        │
├──┼───┼─────────────┼───────────────┤
│16  │80    │洪蔡美                  │洪建耀、洪建熙                │
├──┼───┼─────────────┼───────────────┤
│17  │78    │許劉金鑾                  │許培方、許童安                │
├──┼───┼─────────────┼───────────────┤
│18  │83    │陳銅規                    │陳金龍、陳玉柱、陳金水、陳明仁│
├──┼───┼─────────────┼───────────────┤
│19  │84    │林蘇金訴                  │林明仲、林昱廷                │
├──┼───┼─────────────┼───────────────┤
│20  │80    │陳乞食                    │陳昭雄、得雄、添丁、天財、敏雄│
│    │      │                          │                              │
│    │      │                          │、永福、添發                  │
├──┼───┼─────────────┼───────────────┤
│21  │84    │陳林記                    │陳炳焜、炳煌、炳章            │
├──┼───┼─────────────┼───────────────┤
│22  │84    │吳鴻和                    │吳正隆、正聰                  │
├──┼───┼─────────────┼───────────────┤
│23  │80    │王彩                      │王順德、王新求                │
├──┼───┼─────────────┼───────────────┤
│24  │86    │劉聯輝                    │劉傅淑榕                      │
├──┼───┼─────────────┼───────────────┤
│25  │78    │洪妙環                    │洪榮郡、正杉、合連、順齊、嘉肇│
├──┼───┼─────────────┼───────────────┤
│26  │83    │李仙人、李郭去            │李春生、春益、春貴            │
├──┼───┼─────────────┼───────────────┤
│27  │78    │林福生                    │林肇銘                        │
├──┼───┼─────────────┼───────────────┤
│28  │80    │葉北                      │鏞誠、鏞宏、石藏、國金、國財  │
├──┼───┼─────────────┼───────────────┤
│29  │82    │陳合興                    │陳天助、明治、明福、錦松      │
├──┼───┼─────────────┼───────────────┤
│30  │86    │黃鄭玉蘭                  │黃水和、水深、水旺、水源      │
├──┼───┼─────────────┼───────────────┤
│31  │79    │陳黃魯                    │陳廣、陳料                    │
├──┼───┼─────────────┼───────────────┤
│32  │80    │蘇黃受娘                  │蘇茂林、正雄                  │
├──┼───┼─────────────┼───────────────┤
│33  │79    │許維哲                    │許作舟、作揖                  │
├──┼───┼─────────────┼───────────────┤
│34  │78    │李春季                    │李茂雄、李高同                │
├──┼───┼─────────────┼───────────────┤
│35  │85    │高莊銀豆                  │高明忠、明生、明興            │
├──┼───┼─────────────┼───────────────┤
│36  │85    │許石欽                    │許玉成、文會、宗弘、明華、玉瑞│
│    │      │                          │                              │
│    │      │                          │、慶富、傅槐                  │
├──┼───┼─────────────┼───────────────┤
│37  │85    │董戴阿                  │董國隆、董國華                │
├──┼───┼─────────────┼───────────────┤
│38  │79    │鄭財發                    │鄭啟原、啟修、啟恕            │
├──┼───┼─────────────┼───────────────┤
│39  │82    │王黃燕銘                  │王博文、王博成                │
├──┼───┼─────────────┼───────────────┤
│40  │79    │王辰男                    │王以名、王以文                │
├──┼───┼─────────────┼───────────────┤
│41  │82    │羅秋風                    │羅坤源、秀雄、義賢            │
├──┼───┼─────────────┼───────────────┤
│42  │79    │龔水                      │龔男晃、男鴻、男欣            │
├──┼───┼─────────────┼───────────────┤
│43  │83    │曾萬寬                    │曾寶祿、守生、保信、登富、育森│
│    │      │                          │                              │
│    │      │                          │、保誠                        │
├──┼───┼─────────────┼───────────────┤
│44  │77    │黃蘇拈                    │黃柏松、柏伍、柏因、昇昱      │
├──┼───┼─────────────┼───────────────┤
│45  │88?   │張溪泉、張黃番            │陽世子孫（張耀琮）            │
├──┼───┼─────────────┼───────────────┤
│46  │78    │王田                      │江做、江再                    │
├──┼───┼─────────────┼───────────────┤
│47  │78    │唐陳奉                    │唐石車                        │
├──┼───┼─────────────┼───────────────┤
│48  │84    │洪秉興                    │洪明凱                        │
├──┼───┼─────────────┼───────────────┤
│49  │70    │邵榮根、邵曾雪玉          │邵義強、義勝、義雄            │
├──┼───┼─────────────┼───────────────┤
│50  │77    │洪茂成                    │洪正峰                        │
├──┼───┼─────────────┼───────────────┤
│51  │79    │吳西和                    │吳石井、吳石柱                │
├──┼───┼─────────────┼───────────────┤
│52  │78    │林戴秋粉                  │林進泰、進福、進雄            │
├──┼───┼─────────────┼───────────────┤
│53  │78    │陳門施愛                  │陳茂榮、木崑、木恩            │
├──┼───┼─────────────┼───────────────┤
│54  │77    │陳廣                      │鄭老柏                        │
├──┼───┼─────────────┼───────────────┤
│55  │78    │邱讚成                    │邱天社、天化、天在            │
├──┼───┼─────────────┼───────────────┤
│56  │77    │邱添寶                    │邱景成、景吉、榮源、木森、木生│
├──┼───┼─────────────┼───────────────┤
│57  │81    │呂家歷代                  │陽世子孫                      │
└──┴───┴─────────────┴───────────────┘


司法院資訊處製作；財團法人民間司法改革基金會備份。
